臺灣板橋地方法院刑事判決　　　　　　　94年度訴字第2084號
　　公　訴　人　臺灣板橋地方法院檢察署檢察官
　　被　　　告　乙○○
上列被告因搶奪等案件，經檢察官提起公訴（94年度偵字第1376
4 號），本院判決如下：
    主  文
乙○○意圖為自己不法之所有，而搶奪他人之動產，處有期徒刑
捌月。
被訴竊盜部分無罪。
    事　實
一、乙○○於民國九十四年八月十二日晚間七時五十五分許，騎
    乘由不詳姓名年籍、綽號「阿華」之成年男子所交付之車號
    ：QV7 -165號輕機車（緣為丙○○所有，於九十四年八月十
    一日晚間十時許，在臺北縣新莊市○○路二百十四號前遭竊
    ），行經臺北縣新莊市○○○路四十四號前，因見甲○○獨
    自於路旁攤位購物，僅以手提拿其所有之皮包而置於身體前
    方，竟基於為自己不法所有之意圖，趁甲○○不及防備之際
    ，徒手搶奪上揭皮包乙只（內有新臺幣一萬五千元、數位相
    機一台、行動電話二支、信用卡九張、存摺四本、身分證一
    張、健保卡一張、駕照二張），得手後，遂將該皮包掛放於
    前開機車把手上，欲騎乘該車逃離時，旋為甲○○覺察，迅
    即快步趨前，攫住乙○○掛懸於機車把手處之皮包其上附連
    背帶，以防阻乙○○逃逸，嗣經路人合力制服後，而於同日
    晚間八時五十五分許，在臺北縣新莊市○○○路四十八號前
    ，為據報前往處理之員警當場查獲，並扣得上揭機車一輛暨
    皮包乙只等物。
二、案經臺北縣政府警察局新莊分局報請臺灣板橋地方法院檢察
    署檢察官偵查起訴。
　　理　由
壹、有罪部分
一、程序方面，關於證據能力之說明：
    (一)、被告乙○○於警詢、偵查時所為之供述，分別屬於該管
        司法警察、檢察官本於刑事訴訟法規定所賦偵查犯罪職
        務權限，對之於偵查中所為調查、訊問而製作之紀錄文
        書，且被告於警詢、偵查以至本院準備暨審理程序，均
        未就該等文書執以：其有受強暴、脅迫、恐嚇、詐欺甚
        且疲勞訊問等不正方法，違反其意願而取供之情事，因
        認被告於警詢、偵訊時所為之供述，其任意性並無重大
        疵議可言，自得採為本案犯罪事實認定之證據。
    (二)、證人即被害人甲○○於警詢時之指訴暨偵查中所為之證
        述：因按被告以外之人於偵查中向檢察官所為之陳述，
        除顯有不可信之情況者外，得為證據，刑事訴訟法第一
        百五十九條之一第二項定有明文；至所謂不可信之情況
        ，則指法院應審酌被告以外之人於陳述時，其所處外在
        環境、情狀，如：其陳述時之心理狀況、有無受到外力
        干擾等，以為判斷之依據。查：本案證人（即被害人）
        甲○○於偵查中，經檢察官以證人身分訊問之，並詳細
        告知具結意義暨刑法偽證罪處罰規定後，命其具結以為
        證述，證人乃本於其自由意識，就自己親身見聞事項所
        為證言；本院復審酌上開規定立法理由前段：「檢察官
        職司追訴犯罪，必須對於被告之犯罪事實負舉證之責。
        就審判程序之訴訟構造言，檢察官係屬與被告相對立之
        當事人一方，是故偵查中對被告以外之人所為之偵查筆
        錄，或被告以外之人向檢察官所提之書面陳述，性質上
        均屬傳聞證據，且常為認定被告有罪之證據，自理論上
        言，如未予被告反對詰問、適當辯解之機會，一律准其
        為證據，似與當事人進行主義之精神不無扞格之處，對
        被告之防禦權亦有所妨礙。」等所示的立法意旨，可知
        被告的對質詰問權於檢察官訊問證人時是否受到妥適保
        障，亦為判斷是否有該條所稱「顯有不可信之情況」的
        重要認定標準之一，關於本件偵查檢察官傳訊證人陳述
        ，遍查全卷，尚難認證人斯時之陳述有何顯不可信之特
        別情況，是據上開說明，本院認為證人甲○○於偵查時
        之陳述，具證據能力。又證人甲○○於警詢筆錄時是否
        具證據能力，查：前述警詢筆錄係由該管司法警察之公
        務員，本於刑事訴訟法所賦偵查犯罪職權而為調查並製
        作者，又遍查全卷，並無何影響證人甲○○自由意願而
        違背其意思陳述之情事，足認無顯不可信之特別情況存
        在，是依前揭說明，本院認為證人於警詢時所為之指訴
        ，自得為證據。
    (三)、因此，被害人（兼證人）等分別於警詢、偵查中的陳述
        ，如上說明，均可以作為證據，況且本案證人即被害人
        甲○○已於本院作出具結訊問的程序，甚明，故而，就
        證據能力部分，於本案而言，均不生疑義，先為說明。
    (四)、另被害人甲○○書立之贓物認領保管單，為其親自簽名
        核認無誤；又扣押物品目錄表暨照片六幀，俱為該管司
        法警察於其職務上製作之文書，且係關於查獲被告情形
        暨扣案物品內容等客觀事實之紀錄，本院認為前揭證據
        均足確信為真正，因此，具證據能力。
二、實體方面
    茲就本院認定被告乙○○關於搶奪罪部分，其犯罪所憑證據
    暨心證形成理由，分別說明如下：
    (一)、被告乙○○於警詢、偵查乃至本院審理訊問時，固不否
        認有如前述下手搶奪被害人甲○○皮包之事實，惟偵查
        中辯稱以：伊已經下手搶，但是對方拉著皮包，因為伊
        緊張就鬆手；本院審理時，則辯解略以：伊無將被害人
        皮包懸掛在機車上；當時是被害人壓在伊上面，伊拿被
        害人皮包時，被害人並沒有放手，如果被害人拉到包包
        的帶子，伊怎麼敢掛在機車上等云云。經查：
        １、證人（兼被害人）甲○○於本院審理訊問時，證稱
            以：（九十四年八月十一日晚上七點五十五分在新
            莊市○○○路四十四號前，是否有被人搶奪皮包？
            ）有。（當時情形如何？）當時我在買鹽酥雞，皮
            包拿在手上，在等待老闆煮的時候，皮包突然被抽
            走，就是直接從我手上抽，因為那時候我是拿著我
            側背的包包放在我身體的前面，他突然從我旁邊往
            上抽走。抽走之後他就掛在把手上，我就去把我的
            包包拉回來，他就要催機車的油門要騎走，然後他
            就跌倒了，因為那天有下雨，路滿滑的，所以他就
            跌倒，我也有跌倒，因為他的機車整個倒下來壓在
            我身上，等我起來的時候看到他已經被人抓住。（
            參本院卷九十四年十月十九日審判筆錄第三頁），
            核與證人先後於警詢、偵查中，均證述以遭遇被告
            趁之不備，倏然掠取其所有皮包乙只之情節，內容
            均屬相符；又被告乙○○對於其有徒手搶奪證人皮
            包之事實，分別於警詢、偵查暨本院審理訊問時，
            均供述明確，足悉被告確有如證人所述徒手奪取前
            揭皮包之行為。然而，被告始終執以：伊並未拿走
            被害人皮包，如何將皮包掛懸於機車把手上之情詞
            ，是應予究明者，乃在於被告有無符合因搶奪上述
            皮包，繼而掛懸於騎乘之機車把手處，置於自己實
            力支配範圍下之既遂狀態，以為本件被告所犯搶奪
            罪，其既、未遂認定之重要爭點。
        ２、又證人甲○○證述以：他抽走我的皮包，我立即反
            應就是回頭，看到他要催油門要走，所以我就下台
            階，他的車子停在台階的旁邊，所以我下台階走了
            二、三步的距離去追。（參同前審判筆錄第三至四
            頁），復依證人前述遭被告搶奪暨快步向前攫住皮
            包附連背帶之防衛過程，二者互核以觀，可以確知
            的，係證人遭遇被告趁之不備而突然奪取其皮包後
            ，因生返頭察看之本能反應，見及被告將搶得皮包
            掛放於騎乘機車把手處，正欲逃離，證人始快步上
            前約二、三步之距離，以阻止被告離去。故而，據
            以當時搶奪發生之情狀，經歷時間短促，又證人係
            覺察自己財物有遭人掠取情事，始迅即快步趨前阻
            擋被告離去之防衛舉措，足悉證人與被害人於著手
            實施搶奪行為之際，其二人所處位置，暨搶奪行為
            實施後，證人猶須趨前行走約二、三步的距離，方
            得抑阻被告逃逸之時、空歷程為綜合觀察，足可悉
            明者，乃斯時被告搶奪被害人之皮包後，確實置於
            自己實力支配範圍之下，僅該實力支配關係轉換歷
            時甚為短暫而已，因此，猶不得謂被告實施如上搶
            奪行為，並未達於既遂，而認被告係屬搶奪未遂。
        ３、再被告乙○○堅稱以：當時伊拿被害人皮包的時候
            被害人並無放手，如果是拉扯時候跌倒的話，一定
            是伊先走，被害人在後追皮包，怎可能被壓在下面
            等詞，惟已如前述，被告於搶得被害人皮包後，欲
            騎乘機車逃離現場，經被害人察覺，迅即快步上前
            捉住遭搶皮包所附背帶，適被告亦催加機車油門逃
            逸，則此一來一往之物理動力作用，復參與天雨路
            面濕滑之外在因素，致使被告與被害人雙雙倒地，
            核與社會通常之人所具備合理觀念，並無重大悖違
            而不可信之特別情況存在。是被告所為上開辯解陳
            述，誠屬臨訟矯飾之詞，委不足採。
    (二)、因按搶奪罪之成立，乃行為人明知並無取得權利，而圖
        為自己不法之所有，趁他人未及注意防備之際，公然掠
        取置於他人實力支配範圍之財物而言（最高法院四十六
        年度臺上字第八十一號、六十四年度臺上字第一一六五
        號、第二五八三號等判例意旨，均足為參照）。證人（
        即被害人）甲○○站立路旁購物時，以手提拿其所有之
        皮包，並置於身體前方，被告乙○○趁其不備之際而將
        該皮包搶走，顯係在被害人實力支配之下突然搶去，自
        屬搶奪；繼之，被告搶得上開皮包後，掛放於騎乘機車
        把手處，並催加油門，欲騎車逃離，旋為被害人發覺，
        即刻跨步趨前捉住皮包附連之背帶，以防阻被告逃逸，
        適天雨路滑，致使二人同時跌倒在地之情節，因如上述
        ，此僅係被告於奪取被害人甲○○所有之財物（皮包乙
        只）後，因被害人緊接採取防護舉動始生之事實，要不
        得以此認定被告著手於搶奪行為之實施，尚未達成既遂
        ，易言之，如上被害人為防衛自己財物，趨前拉扯被告
        掛懸機車把手之皮包背帶，致與被告雙雙倒地一節，無
        礙於被告搶奪既遂犯行之成立。
    (三)、故而，綜據前揭論述意旨，本案事證積極明確，被告搶
        奪既遂犯行，堪予認定。
三、核被告乙○○所為，係犯刑法第三百二十五條第一項之搶奪
    既遂罪。爰審酌被告之前科素行、高中肄業之智識程度，其
    正值青壯時年，竟不思正途，為圖取財物供己花用，率為本
    件搶奪既遂犯行，並衡之犯罪動機、目的、手段方式，搶得
    財物價值及對被害人所生損害程度，犯罪後猶執前詞為辯，
    意圖卸責脫免之犯罪後態度，暨綜合偵查、審理程序中之一
    切情狀等，量處如主文所示之刑。
貳、無罪部分
一、公訴意旨另略以：乙○○意圖為自己不法之所有，於九十四
    年八月十一日晚間十時許，在臺北縣新莊市○○路二百十四
    號前，竊取丙○○所有之車號：QV7-165 號輕機車一輛等，
    因認被告乙○○涉犯刑法第三百二十條第一項之竊盜罪嫌，
    且與其前述所犯搶奪部分，二者係個別起意，應予分論併罰
    。
二、按犯罪事實應依證據認定之，無證據不得認定犯罪事實，刑
    事訴訟法第一百五十四條第二項定有明文。次按認定不利於
    被告之事實，須依積極證據，苟積極證據不足為不利於被告
    事實之認定時，即應為有利於被告之認定，更不必有何有利
    之證據，最高法院三十年上字第八一六號著有判例可資參照
    。
三、本件公訴人認被告涉有前揭竊盜犯行，無非以：被害人丙○○警詢時之指述、贓物認領保管單、扣押物品目錄表等，為
    其主要論據。訊據被告乙○○堅詞否認有何竊盜犯行，偵查
    中辯稱以：QV7-165 輕機車是朋友牽給伊，時間九十四年八
    月十一日二十三時許在伊公園路址給伊；審理時則以：是綽
    號「小葉」的人交給伊，伊跟他認識只知道外號，是他牽過
    來放在伊那邊，說要騎可以騎，但沒有說車子何來等，為之
    辯解。
四、經查：
    (一)、證據能力部分：被害人丙○○於警詢筆錄，固係被告以
        外之人於審判外之陳述，然此為該管司法警察之公務員
        ，本於其偵查犯罪職權所製作之文書，亦無任何被害人
        之自由意思受有影響致違反本意而為陳述之情事，因具
        可信性，自得為證據。至於贓物認領保管單、扣押物品
        目錄表，均如前所述，係該管司法警察於職務上製作之
        文書，分別經被害人丙○○、被告乙○○簽名核認無誤
        ，堪認該等文書暨其上記載俱屬真實，是按刑事訴訟法
        第一百五十九條之四第一款規定，均有證據能力。因此
        ，依上開說明，前揭證據具證據能力，固無疑問，惟其
        等是否足以為認定被告有公訴所指竊盜犯行之積極罪證
        ，亦即前述各該證據之證明力如何，仍應與卷內其他證
        據綜合觀察，以資審認，實屬妥適。
    (二)、被害人丙○○於警詢中稱以：．．．因輕機車QV7-165
        號失竊，現為警方尋獲通知我前來領回。．．．（該車
        於何時？在何地失竊？有無向警方報案？）於九十四年
        八月十一日二十二時許，在新莊市○○路二百十四號前
        失竊，並於九十四年八月十一日二十三時許，向新莊分
        局新莊派出所報案。．．．（警方於九十四年八月十二
        日二十時五十分許，在新莊市○○○路四十四號前所尋
        獲之QV7-165 號輕機車，引擎號碼：ER051294號，是否
        為你所報失竊之車輛？）正是我所報失竊之車輛。（參
        九十四年偵字一三七六四號卷附之九十四年八月十二日
        警詢筆錄），並有其親簽核認無訛之贓物認領保管單，
        然依前述證據資料，充其所及者，僅在於被害人丙○○
        所有之車號QV7-165 號輕機車，有於九十四年八月十一
        日晚間十時許在臺北縣新莊市○○路二百十四號前失竊
        之事實，而被害人丙○○並未親見竊取其機車人士之樣
        貌、身材體態及所著衣物外觀等足資辨別之形徵，復對
        於前開機車如何失竊之情節，亦全然不知，則本件被告
        是否即為下手實施竊取前揭機車之人，仍屬有疑，尚難
        僅憑被害人於警詢之指述，遽認被告乙○○有為如上竊
        盜犯行。
    (三)、又被告乙○○有於九十四年八月十二日晚間八時五十五
        分許，在臺北縣新莊市○○○路四十八號前為警查獲，
        並扣得前揭失竊機車等情，固為被告所不否認，並有扣
        押物品目錄表附卷可憑，惟此僅得證明被告斯時係前述
        失竊機車之現實持有使用人，猶不足以為被告有公訴所
        指竊盜犯罪事實之積極罪證。
    (四)、綜上所述，本件並無何事證足以證明被告有何竊盜被害
        人丙○○所有之車號：QV7-165 號輕機車之行為；此外
        ，復查無其他積極證據足認被告有何公訴所指竊盜之犯
        行。而依公訴人所認被告乙○○涉犯起訴所載搶奪、竊
        盜部分，屬於個別起意之數罪併罰關係，本院認為，被
        告乙○○關於本件竊盜罪部分，不能證明其犯罪，自應
        為無罪之諭知，以昭審慎。
據上論斷，應依刑事訴訟法第二百九十九條第一項前段、第三百
零一條第一項，刑法第三百二十五條第一項，判決如主文。
本案經檢察官陳鴻濤到庭執行職務。
中　　華　　民　　國　　94　　年　　11　　月　　3 　　日
                      刑事第七庭審判長法　官　  胡堅勤
                                　　　法　官    李君豪
                                　　　法　官    王瑜玲
上列正本證明與原本無異。
如不服本判決，應於判決送達後十日內向本院提出上訴狀（應附
繕本），上訴於臺灣高等法院。
                                    　書記官  　吳詩琳
中　　華　　民　　國　　94　　年　　11　　月　　3 　　日
附錄本件論罪科刑法條全文：
中華民國刑法第325條
 (普通搶奪罪)
意圖為自己或第 3 人不法之所有，而搶奪他人之動產者，處六月
以上五年以下有期徒刑。
因而致人於死者，處無期徒刑或七年以上有期徒刑，致重傷者，
處三年以上十年以下有期徒刑。
第 1 項之未遂犯罰之。
